---
title: "Emisiones de metano alrededor del mundo"
author: "Valentina Ruiz Soto"
format: pdf
editor: visual
---

# Introducción

El metano (CH4) es un compuesto gaseoso constituido por un átomo de carbono y cuatro de hidrógeno. Es considerado el segundo gas de efecto invernadero que más contribuye a los efectos del cambio climático.

Se estima que cada tonelada de metano en la atmósfera posee los mismos efectos de retención calorífica equivalentes a 80 toneladas de dióxido de carbono. Por ello, el metano es responsable directamente del 30% de los efectos del cambio climático a escala global, convirtiéndolo en una de las principales amenazas que enfrentan los socioecosistemas en la actualidad. (IEA,2025). El estudio de núcleos de hielo de la Antártida y Groenlandia han permitido a los científicos determinar su concentración histórica en la atmósfera. La cuál se duplicó de 700 partes por billón en los años 1800 hasta la concentración actual de 1943 para 2025. (NASA, 2025).

El gas metano es emitido a la atmósfera de forma natural por humedales, océanos, erupciones volcánicas y organismos como las termitas. Sin embargo, el 60% de las emisiones actuales son de origen antrópico. De la cuales el 90% son emitidos por tres sectores específicos: Agricultura (60%), quema de combustibles fósiles (35%) y residuos de la ganadería (20%).

Dicha información es obtenida vía satélite por proyectos de observación de la Tierra especializados en el estudio de emisiones de metano. Por ejemplo, el satélite Sentinel-5P de la Agencia Espacial Europea (ESA) es capaz de diferenciar entre emisiones antrópicas y naturales produciendo mapas de concentración y emisión de metano a escala global de libre acceso para científicos de todo el mundo (ESA,2023).

A su vez, el aumento de las temperaturas globales propicia la liberación de metano de los reservorios naturales como el permafrost y fomenta los procesos de eutrofización. (Earth.org, 2022).

Dados los impactos del gas metano a escala planetaria, resulta toral el desarrollo de investigación científica con el objetivo de comprender los procesos de emisión y absorción de metano para el desarrollo de estrategias de gestión sostenibles.

El presente estudio de caso utiliza una base de datos de emisión de metano por países, regiones y sectores económicos desarrollada por la International Energy Agency (IEA) con el objetivo de desarrollar un análisis estadístico que clasifique a los países por emisión, identifique la relación estadística entre regiones geográficas y emisiones, y produzca un modelo de redes de relación de variables.

```{r Intalación de paquetes}
#install.packages("pacman")
library(pacman)
p_load("ggplot2", #Gráficos
       "readr", "readxl", #Leer archivos
       "tidyverse","dplyr", #Manejo de datos
       "stats", #gráficos y estadística
       "flexdashboard", "shiny") #Dashboard
```

## Limpieza y manipulación de datos

```{r Manipulación de datos}

# Leemos la base de datos
emissions <- read.csv("Methane_Data.csv") 

emissions <- emissions[-4] #Se elimina columna con codigo de tipo de emisiones
colnames(emissions) <- c("Country", "ISO", "Series", "X2023X")  #Renombramos columnas
emissions <- emissions[-c(2129,2130,2131,2132,2133), ]#Se eliminan registros vacíos o con metadata

#Para eliminar filas con ".." que viene en lugar de NA
eliminar <- ".."
emissions <- emissions[ -grep(eliminar, emissions[, , drop = TRUE]), ]

#Transformacion del dataframe para que las categorías sean una columna cada una
emissions <- emissions %>%spread(Series, X2023X)

```

```{r}
#Se renombran las columnas:
colnames(emissions) <- c("Country", "ISO","Agriculture", "Building", "Fugitive_Emissions", "Industrial_Combustion", "Industrial_Processes", "Power_Industry", "Transport", "Waste" ) #Se renombran columnas

#Y se convierten a variable numérica
emissions$Agriculture <- as.numeric(emissions$Agriculture)
emissions$Building <- as.numeric(emissions$Building)
emissions$Fugitive_Emissions <- as.numeric(emissions$Fugitive_Emissions)
emissions$Industrial_Combustion <- as.numeric(emissions$Industrial_Combustion)
emissions$Industrial_Processes <- as.numeric(emissions$Industrial_Processes)
emissions$Power_Industry <- as.numeric(emissions$Power_Industry)
emissions$Transport <- as.numeric(emissions$Transport)
emissions$Waste <- as.numeric(emissions$Waste)

# Agregar la clasificación de naciones según el Banco Mundial
paises <- read_xlsx("CLASS.xlsx")  
paises <- paises[-5] # Se elimina columna de prestamo 
colnames(paises)[1] <- "Country" # Se cambia nombre de la columna para que coincida en ambas bases de datos
metano <- emissions %>% inner_join(paises, by= "Country", keep=F ) #Se unen las bases de datos

metano<- na.omit(metano) # Se eliminan datos incompletos
metano$Region <-as.factor(metano$Region) # Se configura la región como un factor (variable categórica)
```

```{r}
#Esta es la base de datos para el modelo de regresión
metano_multivar <- pivot_longer(metano,
  cols = c(3:10), names_to = "Sector",
  values_to = "Emisiones")
```

A continuación se crea una tabla que resume las emisiones por región, se usará para las gráficas y modelo de red.

```{r}
#Resumen de emisiones por región
x_region <- metano %>% group_by(metano$Region) %>% 
  summarise(sum(Agriculture), sum(Building), sum(Fugitive_Emissions), sum(Industrial_Combustion), sum(Industrial_Processes), sum(Power_Industry), sum(Transport), sum(Waste))

colnames(x_region) <- c("Region","Agriculture", "Building", "Fugitive_Emissions", "Industrial_Combustion", "Industrial_Processes", "Power_Industry", "Transport", "Waste" )

# Las variables se incluyen en una sola fila. 
nodos <- gather(x_region, key = "sector", value = "Emisiones", -Region ) 

```

# Gráficos exploratorios

Gráfico emisiones por región.

```{r}

ggplot(data = nodos, aes(x= reorder(Region, Emisiones), y = Emisiones, fill=sector))+
  geom_bar(stat = "identity")+
     coord_flip()+ 
  labs(title = "Emisiones por Región",
       x = "Región",
       y = "Emisiones kt") +
  scale_fill_brewer(palette = "Set3")

```

Países más emisores

```{r}
# Cargamos el dataframe
resumen_pais <- metano %>% mutate(Total = rowSums(across(3:10)))

resumen_pais <- resumen_pais %>% arrange(desc(Total))  # Ordenar de menor a mayor emisión
# Obtener los 5 países con más y menos emisiones
top_5 <- resumen_pais %>% tail(5)  # Ahora toma los últimos 5 valores correctamente
bottom_5 <- resumen_pais %>% head(5)  # Selecciona los primeros 5 con menos emisiones

# Gráficamos los 5 países con más emisiones
ggplot(bottom_5, aes(x = reorder(Country, Total), y = Total)) +
  geom_bar(stat = "identity", fill = "orangered") +
  coord_flip() +
  labs(x = "País", y = "Emisiones de metano", title = "Top 5 países con mayores emisiones") +
  theme_minimal()

```

Por la diferencia en escala entre países graficamos independientememnte los países identificados como menores emisores

Menor emisión

```{r}

# Países menos emisores
ggplot(top_5, aes(x = reorder(Country, -Total), y = Total)) +
  geom_bar(stat = "identity", fill = "turquoise") +
  coord_flip() +
  labs(x = "País", y = "Emisiones de metano", title = "Top 5 países con menores emisiones") +
  theme_minimal()
```

# Análisis de regresión multivariado

Análisis de regresion multivariable utilizando emsiones, región e industria (energética, agricultura, residuos y otros.)

```{r}

multivar <- lm(Emisiones ~ Region + `Income group` + Sector, data=metano_multivar)
summary(multivar)
```

# Modelo de redes

```{r}
p_load("igraph", "ggraph","tidygraph","RColorBrewer")

#Se crea un objeto o "grafo"
red <- graph_from_data_frame(nodos, directed=T)

E(red)$size <- seq(ecount(red)) #tamaño de la flecha
#V(red)$size <- seq((ecount(red)) #longitud 

E(red)$weight <- seq(ecount(red))

# Visualización con tamaño de nodos basado en cantidad entrante
plot(red, edge.arrow.size=.4) #visualización
```

```{r}
p_load("igraph")
p_load("visNetwork")
p_load("tidygraph")

# Creación del grafo
nodos <- gather(x_region, key = "sector", value = "Emisiones", -Region ) 
red <- graph_from_data_frame(nodos, directed=T)

# Asignación de pesos y tamaños de bordes
E(red)$weight <- seq(ecount(red)) 

# Visualización interactiva:

# Convertir grafo a formato compatible con `visNetwork`
net <- toVisNetworkData(red)

visNetwork(net$nodes, net$edges) %>%
  visLayout(randomSeed = 123) %>% #Para el mismo orden
  visOptions(highlightNearest = TRUE, nodesIdSelection = TRUE) %>%
  visEdges(arrows = 'to')
```

#Discusión de resultados:

Del modelo de regresión se obtuvo un valor de R cuadrada de 0.1436, lo cual indica que dicho modelo explica aproximadamente el 14.36% de la relación entre las variables.

Al tratarse de una cifra reducida se concluye que existen muchos más factores y variables independientes que influyen en las emisiones de metano pero que no fueron considerada por la información disponible.

Respecto al análisis de redes, considerando que una mayor longitud de los enlaces denota mayores emisiones, podemos identificar que los sectores con mayor producción de metano son la agricultura, construcción y emisiones no controladas.

Algunas observaciones pueden ser que el Sureste asiático y del Pacífico tiene las mayores emisiones en los sectores de agricultura y construcción, probablemente relacionados a las tasas de urbanización y a la alta producción de leguminosas y cereales. Por ejemplo, los cultivos de arroz, los cuales que son cultivados en planicies o terrazas inundadas, fomentan la emisión de metano al crear ambientes ideales para microorganismos anaerobios (que liberan metano).

Otro aspecto notable es que las emisiones de Norteamérica, que está casi en el centro de la red, no se concentran en un sector económico sino que están distribuidas.

#Conclusiones

Las regiones que más emisiones de metano producen a nivel global son Asia-Pacific, North America y Russia-Caspian. Lo cual es un indicador de la escala de producción e industrialización de los sectores agrícolas, ganaderos y energéticos de los países que conforman dichas regiones, principalmente China, Rusia y Estados Unidos.

El resto de las regiones muestra un balance relativo en la emisión de metano por tipo de industrias. Los países con menor producción de metano se localizan en América Latina, y Europa. (Ecuador, Dinamarca, Albania).

Para la regulación de emisiones de metano se deben favorecer procesos que no impliquen grandes cantidades de emisiones, sin embargo esto es complicado cuando están relacionadas con procesos socioculturales, como la producción de arroz en Asia y las islas del pacífico. Por otro lado, las emisiones de construcción se podrían reducir si se promueve el uso de materiales sustentables en lugar del concreto.

Así pues el desarrollo de estrategias exitosas de mitigación de emisiones de metano no se pueden aplicar a regiones enteras indiscriminadamente. El éxito de medidas de mitigación dependerá de su pertinencia en relación a los socioecosistemas de cada región, dado que cada país tiene necesidades y fuentes de emisión específicas.

\`\`\`

Referencias

IEA – International Energy Agency. (2025). Methane https://www.iea.org/

Methane \| Vital Signs – Climate Change. (NASA, 2025) https://climate.nasa.gov/vital-signs/methane/?intent=121

(Earth.org, 2022). What Are the Major Sources of Methane in the Atmosphere? https://earth.org/sources-of-methane-in-the-atmosphere/

Trio of Sentinel satellites map methane super-emitters. (ESA, 2023). https://www.esa.int/Applications/Observing_the_Earth/Copernicus/Trio_of_Sentinel \_satellites_map_methane_super-emitters
