---
title: "Emisiones de metano por Regiones y sectores económicos"
output: 
  flexdashboard::flex_dashboard:
    orientation: rows
    horizontal_layout: scroll
    theme:
      bg: "#D9EAEB"
      fg: "#050505" 
      primary: "#6f63a2"
      base_font:
        google: Prompt
      code_font:
        google: JetBrains Mono
---
```{r Intalación de paquetes}
#install.packages("pacman")
library(pacman)
p_load("ggplot2", #Gráficos
       "readr", "readxl", #Leer archivos
       "tidyverse","dplyr", #Manejo de datos
       "stats", #gráficos y estadística
       "flexdashboard", "shiny") #Dashboard
```


```{r Manipulación de datos}

# Leemos la base de datos
emissions <- read.csv("Methane_Data.csv") 

emissions <- emissions[-4] #Se elimina columna con codigo de tipo de emisiones
colnames(emissions) <- c("Country", "ISO", "Series", "X2023X")  #Renombramos columnas
emissions <- emissions[-c(2129,2130,2131,2132,2133), ]#Se eliminan registros vacíos o con metadata

#Para eliminar filas con ".." que viene en lugar de NA
eliminar <- ".."
emissions <- emissions[ -grep(eliminar, emissions[, , drop = TRUE]), ]

#Transformacion del dataframe para que las categorías sean una columna cada una
emissions <- emissions %>%spread(Series, X2023X)

```

```{r}
#Se renombran las columnas:
colnames(emissions) <- c("Country", "ISO","Agriculture", "Building", "Fugitive_Emissions", "Industrial_Combustion", "Industrial_Processes", "Power_Industry", "Transport", "Waste" ) #Se renombran columnas

#Y se convierten a variable numérica
emissions$Agriculture <- as.numeric(emissions$Agriculture)
emissions$Building <- as.numeric(emissions$Building)
emissions$Fugitive_Emissions <- as.numeric(emissions$Fugitive_Emissions)
emissions$Industrial_Combustion <- as.numeric(emissions$Industrial_Combustion)
emissions$Industrial_Processes <- as.numeric(emissions$Industrial_Processes)
emissions$Power_Industry <- as.numeric(emissions$Power_Industry)
emissions$Transport <- as.numeric(emissions$Transport)
emissions$Waste <- as.numeric(emissions$Waste)

# Agregar la clasificación de naciones según el Banco Mundial
paises <- read_xlsx("CLASS.xlsx")  
paises <- paises[-5] # Se elimina columna de prestamo 
colnames(paises)[1] <- "Country" # Se cambia nombre de la columna para que coincida en ambas bases de datos
metano <- emissions %>% inner_join(paises, by= "Country", keep=F ) #Se unen las bases de datos

metano<- na.omit(metano) # Se eliminan datos incompletos
metano$Region <-as.factor(metano$Region) # Se configura la región como un factor (variable categórica)
```

```{r}
#Resumen de emisiones por región
x_region <- metano %>% group_by(metano$Region) %>% 
  summarise(sum(Agriculture), sum(Building), sum(Fugitive_Emissions), sum(Industrial_Combustion), sum(Industrial_Processes), sum(Power_Industry), sum(Transport), sum(Waste))

colnames(x_region) <- c("Region","Agriculture", "Building", "Fugitive_Emissions", "Industrial_Combustion", "Industrial_Processes", "Power_Industry", "Transport", "Waste" )

# Las variables se incluyen en una sola fila. 
nodos <- gather(x_region, key = "sector", value = "Emisiones", -Region ) 

```


# Introducción

Fila 1 {data-heigth = 500}
------------------------------------------------------------------------

### Sobre nuestra investigación

El gas metano es emitido a la atmósfera de forma natural por humedales, océanos, erupciones volcánicas y organismos como las termitas. Sin embargo, el 60% de las emisiones actuales son de origen antrópico.

El presente estudio de caso utiliza una base de datos de emisión de metano por países, regiones y fuentes de emisión (actividades económicas) de la Agencia Internacional de Energía (IEA por sus siglas en inglés) y una de los Indicadores de Desarrollo Mundiales desarrollados por el Banco Mundial. Se analizó un modelo de regresión multivariada para comprender la relación entre la magnitud de las emisiones por región y por sector económico y aquí se presenta un modelo de redes que facilite la visualización y comprensión de la relación entre las variables.


Fila 2
------------------------------------------------------------------------

### veces más energía calorífica que el dióxido de carbono

```{r}
valueBox(80)
```

### de contribución al calentamiento global

```{r}
valueBox("30 %")
```
###  de las emisiones son antropogénicas
```{r}
valueBox("60 %" )
```




# Gráficos exploratorios

Fila 1
--------------------------------------------------------------
### Emisiones por región.

```{r}

ggplot(data = nodos, aes(x= reorder(Region, Emisiones), y = Emisiones, fill=sector))+
  geom_bar(stat = "identity")+
     coord_flip()+ 
  labs(title = "Emisiones por Región",
       x = "Región",
       y = "Emisiones kt") +
  scale_fill_brewer(palette = "Set3")

```

### Países más emisores


```{r}
# Cargamos el dataframe
resumen_pais <- metano %>% mutate(Total = rowSums(across(3:10)))

resumen_pais <- resumen_pais %>% arrange(desc(Total))  # Ordenar de menor a mayor emisión
# Obtener los 5 países con más y menos emisiones
top_5 <- resumen_pais %>% tail(5)  # Ahora toma los últimos 5 valores correctamente
bottom_5 <- resumen_pais %>% head(5)  # Selecciona los primeros 5 con menos emisiones

# Gráficamos los 5 países con más emisiones
ggplot(bottom_5, aes(x = reorder(Country, Total), y = Total)) +
  geom_bar(stat = "identity", fill = "orangered") +
  coord_flip() +
  labs(x = "País", y = "Emisiones de metano", title = "Top 5 países con mayores emisiones") +
  theme_minimal()

```


### Países menos emisores
```{r}

# Países menos emisores
ggplot(top_5, aes(x = reorder(Country, -Total), y = Total)) +
  geom_bar(stat = "identity", fill = "turquoise") +
  coord_flip() +
  labs(x = "País", y = "Emisiones de metano", title = "Top 5 países con menores emisiones") +
  theme_minimal()
```



# Modelo de redes 


```{r}
p_load("igraph", "ggraph","tidygraph","RColorBrewer")

#Se crea un objeto o "grafo"
red <- graph_from_data_frame(nodos, directed=T)

E(red)$size <- seq(ecount(red)) #tamaño de la flecha
#V(red)$size <- seq((ecount(red)) #longitud 

E(red)$weight <- seq(ecount(red))
#layout <- layout_with_fr(red, weights = E(red)$weight) # Usamos los pesos en el layout

```

Fila redes {.tabset}
-----------------------------------------------------------------------
### Red estática

```{r}
plot(red, edge.arrow.size=.2, weighted = T) 
```

### Red interactiva
```{r}
p_load("igraph", "visNetwork", "tidygraph")

# Creación del grafo
nodos <- gather(x_region, key = "sector", value = "Emisiones", -Region ) 
red <- graph_from_data_frame(nodos, directed=T)

# Asignación de pesos y tamaños de bordes
E(red)$weight <- seq(ecount(red)) 

# Convertir grafo a formato compatible con `visNetwork`
net <- toVisNetworkData(red)

# Visualización interactiva
visNetwork(net$nodes, net$edges) %>%
  visLayout(randomSeed = 123) %>% #Para el mismo orden
  visOptions(highlightNearest = TRUE, nodesIdSelection = TRUE)
```


### Discusión de resultados

Considerando que una mayor longitud de los enlaces denota mayores emisiones, podemos identificar que los sectores con mayor producción de metano son la agricultura, construcción y emisiones no controladas.

Algunas observaciones pueden ser que el Sureste asiático y del Pacífico tiene las mayores emisiones en los sectores de agricultura y construcción, probablemente relacionados a las tasas de urbanización y a la alta producción de leguminosas y cereales. Por ejemplo, los cultivos de arroz, los cuales que son cultivados en planicies o terrazas inundadas, fomentan la emisión de metano al crear ambientes ideales para microorganismos anaerobios (que liberan metano).

Otro aspecto notable es que las emisiones de Norteamérica, que está casi en el centro de la red, no se concentran en un sector económico sino que están distribuidas. 


# Conclusiones

Fila Final
--------------------------------------------------------

### Conclusiones
Las regiones que más emisiones de metano producen a nivel global son Asia-Pacific, North America y Russia-Caspian. Lo cual es un indicador de la escala de producción e industrialización de los sectores agrícolas, ganaderos y energéticos de los países que conforman dichas regiones, principalmente China, Rusia y Estados Unidos.

El resto de las regiones muestra un balance relativo en la emisión de metano por tipo de industrias. Los países con menor producción de metano se localizan en América Latina, y Europa. (Ecuador, Dinamarca, Albania).

Para la regulación de emisiones de metano se deben favorecer procesos que no impliquen grandes cantidades de emisiones, sin embargo esto es complicado cuando están relacionadas con procesos socioculturales, como la producción de arroz en Asia y las islas del pacífico. Por otro lado, las emisiones de construcción se podrían reducir si se promueve el uso de materiales sustentables en lugar del concreto.

Así pues el desarrollo de estrategias exitosas de mitigación de emisiones de metano no se pueden aplicar a regiones enteras indiscriminadamente. El éxito de medidas de mitigación dependerá de su pertinencia en relación a los socioecosistemas de cada región, dado que cada país tiene necesidades y fuentes de emisión específicas.



### Referencias

IEA – International Energy Agency. (2025). Methane <https://www.iea.org/>

Methane \| Vital Signs – Climate Change. (NASA, 2025) <https://climate.nasa.gov/vital-signs/methane/?intent=121>

(Earth.org, 2022). What Are the Major Sources of Methane in the Atmosphere? <https://earth.org/sources-of-methane-in-the-atmosphere/>

Trio of Sentinel satellites map methane super-emitters. (ESA, 2023). <https://www.esa.int/Applications/Observing_the_Earth/Copernicus/Trio> \_of_Sentinel_satellites_map_methane_super-emitters