---
title: "Adelanto-Proyecto final"
author: "Arturo Pulido Balderas y valentina Ruiz Soto"
format: pdf
editor: visual
---

Introducción
El metano (CH4) es un compuesto gaseoso constituido por un átomo de carbono y
cuatro de hidrógeno. Es considerado el segundo gas de efecto invernadero que
más contribuye a los efectos del cambio climático.

Se estima que cada tonelada de metano en la atmósfera posee los mismos
efectos de retención calorífica equivalentes a 80 toneladas de dióxido de carbono.
Por ello, el metano es responsable directamente del 30% de los efectos del
cambio climático a escala global, convirtiéndolo en una de las principales
amenazas que enfrentan los socioecosistemas en la actualidad. (IEA,2025).
El estudio de núcleos de hielo de la Antártida y Groenlandia han permitido a los
científicos determinar su concentración histórica en la atmósfera. La cuál se
duplicó de 700 partes por billón en los años 1800 hasta la concentración actual de
1943 para 2025. (NASA, 2025).

El gas metano es emitido a la atmósfera de forma natural por humedales,
océanos, erupciones volcánicas y organismos como las termitas. Sin embargo, el
60% de las emisiones actuales son de origen antrópico. De la cuales el 90% son
emitidos por tres sectores específicos: Agricultura (60%), quema de combustibles
fósiles (35%) y residuos de la ganadería (20%).

Dicha información es obtenida vía satélite por proyectos de observación de la
Tierra especializados en el estudio de emisiones de metano. Por ejemplo, el
satélite Sentinel-5P de la Agencia Espacial Europea (ESA) es capaz de diferenciar
entre emisiones antrópicas y naturales produciendo mapas de concentración y
emisión de metano a escala global de libre acceso para científicos de todo el
mundo (ESA,2023).

A su vez, el aumento de las temperaturas globales propicia la liberación de
metano de los reservorios naturales como el permafrost y fomenta los procesos de
eutrofización. (Earth.org, 2022).

Dados los impactos del gas metano a escala planetaria, resulta toral el desarrollo
de investigación científica con el objetivo de comprender los procesos de emisión
y absorción de metano para el desarrollo de estrategias de gestión sostenibles.

El presente estudio de caso utiliza una base de datos de emisión de metano por
países, regiones y sectores económicos desarrollada por la International Energy
Agency (IEA) con el objetivo de desarrollar un análisis estadístico que clasifique a
los países por emisión, identifique la relación estadística entre regiones
geográficas y emisiones, y produzca un modelo de redes de relación de variables.


```{r}
library(pacman)
library(ggplot2)
library(readr)
library(dplyr)
library(stats)
p_load("ggplot2", "readr", "dplyr", "stats")
```

```{r}
#Abrimos la base de datos
IEA <- read.csv("IEA.csv")
head(IEA)
```

```{r}
colnames(IEA)[3] <- "emissions"
#La columna emisiones tiene las unidades de kilotoneladas (kt)
```

Gráfico emisiones por región.

```{r}
# Sumamos las emisiones de cada región
resumen <- aggregate(IEA$emissions, by = list(Region = IEA$region), sum)
resumen <- resumen[-9,] #Eliminar la suma total
colnames(resumen) <- c("Region", "Emissions")

# Producimos el gráfico
ggplot(data = resumen, aes(x = reorder(Region, Emissions), y = Emissions)) +
  geom_bar(stat = "identity", fill = "steelblue") +
  coord_flip() +
  labs(title = "Emisiones por Región",
       x = "Región",
       y = "Emisiones (kt)") +
  theme_minimal()

```

Gráfico por países con mayor y menor emisión

```{r}
# Limiamos la base de datos
IEA_limpio <- IEA %>% filter(!is.na(country))

# Ordenar los datos según las emisiones de cada país
IEA_ordenado <- IEA_limpio %>% arrange(desc(emissions))


```

```{r}
# Seleccionar los países más emisores 
top_paises <- head(IEA_ordenado, 10) %>% arrange(desc(emissions))

# Gráfico para los países más emisores
grafico_top <- ggplot(top_paises, aes(x = reorder(country, emissions), y = emissions)) +
  geom_bar(stat = "identity", fill = "red") +
  coord_flip() +
  labs(title = "Top Países Más Emisores",
       x = "País",
       y = "Emisiones (kt)") +
  theme_minimal()

print(grafico_top)

```

```{r}
# Seleccionar los países menos emisores 
bottom_paises <- tail(IEA_ordenado[IEA_ordenado$emissions > 0,], 10) %>% arrange(desc(emissions))
# Gráfico para los países menos emisores
grafico_bottom <- ggplot(bottom_paises, aes(x = reorder(country, emissions), y = emissions))+
  geom_bar(stat = "identity", fill = "green") +
  coord_flip() +
  labs(title = "Top Países Menos Emisores",
       x = "País",
       y = "Emisiones (kt)") +
  theme_minimal()

print(grafico_bottom)
```

Análisis de regresion lineal para determinar si la emsión de los países depende de la región en la que se encuentra.

```{r}

# Convertir la columna de regiones a un factor para análisis categórico
IEA_limpio$region <- as.factor(IEA_limpio$region)

# Realizar análisis de regresión lineal
modelo <- lm(emissions ~ region, data = IEA_limpio)

# Resumen del modelo
summary(modelo)
```

Tablas de resumen para tener solo 2 variables

```{r}
IEA_limpio$country <- as.factor(IEA_limpio$country) #Paises como factor

#Dataframe con la suma de emisiones de cada tipo de fuente, para cada país
sumas_pais <- IEA_limpio %>% group_by(country, type) %>% 
  summarise("emi" = sum(emissions))

#Dataframe solo con país y región, sin duplicados
pais_region <- IEA_limpio[c(1,2)]
pais_region <- pais_region[!duplicated(pais_region$country),]

#Agregar la region correspondiente a cada pais en tabla de sumas

sumas_pais <- pais_region %>% inner_join(sumas_pais, by = "country", keep = F)

sumas_pais
```

```{r}
#Gráfico de dispersión del dataframe de sumas
sumas_pais <- sumas_pais[sumas_pais$type!="Other", ]

ggplot(data = sumas_pais, aes(emi, region, colour = type)) +
  geom_jitter(height = 0, width = .4) +
  scale_x_continuous(trans="log10") #Escala logaritmica del eje x

##No sé si dejarla porque en realidad no se puede interpretar mucho de ella.
```




Referencias
IEA – International Energy Agency. (2025). Methane https://www.iea.org/

Methane | Vital Signs – Climate Change. (NASA, 2025)
https://climate.nasa.gov/vital-signs/methane/?intent=121

(Earth.org, 2022). What Are the Major Sources of Methane in the Atmosphere?
https://earth.org/sources-of-methane-in-the-atmosphere/

Trio of Sentinel satellites map methane super-emitters. (ESA, 2023).
https://www.esa.int/Applications/Observing_the_Earth/Copernicus/Trio_of_Sentinel
_satellites_map_methane_super-emitters